【裁判字號】    94,上易,435
【裁判日期】    950519
【裁判案由】    詐欺
【裁判全文】
臺灣高等法院臺南分院刑事判決         94年度上易字第435號
自  訴  人  統一遊艇股份有限公司
代  表  人  丙○○
自訴代理人  乙○○律師
上  訴  人
即  被  告  甲○○
選任辯護人  陳豐裕律師
            李合法律師
            趙培皓律師
上列上訴人因詐欺案件，不服臺灣臺南地方法院93年度自字第27
號中華民國94年7月14日第一審判決，提起上訴，本院判決如下
：
    主  文
原判決撤銷。
本件自訴不受理。
    理  由
一、自訴意旨略以：甲○○於民國七十一年二月二十五日起至八
    十一年十月三十日止任職於統一遊艇股份有限公司（下稱統
    一遊艇公司），擔任維護組組長。自八十一年十一月一日起
    至八十八年三月三日止在統一遊艇公司之關係企業即國瑞造
    船企業股份有限公司（下稱國瑞造船公司）負責該公司業務
    與廠務工作，八十八年三月五日起正式由國瑞造船公司聘僱
    。至八十八年十二月三十一日止離職，離職後擔任松林造船
    有限公司（下稱松林造船公司）之董事。詎甲○○利用其任
    職於統一遊艇公司及國瑞造船公司期間內所持有如附件附圖
    所示之船舶形狀之設計，稍加修飾後，竟於九十一年七月五
    日，使用詐術，佯稱自己是上開「船」之形狀之創作人，以
    松林造船公司名義，向經濟部智慧財產局提出「船」之形狀
    之新式樣之專利申請書及圖，不實記載創作人為甲○○自己
    ，並於宣誓書、申請權證明書中謊稱該申請專利之船之形狀
    係自己之創作，致經濟部智慧財產局陷於錯誤，認甲○○為
    創作人，而核准申請人松林造船公司新式樣專利權，松林造
    船公司因而取得專利權之財產上之不法利益。迨九十一年七
    月八日統一遊艇公司以上揭附圖向經濟部智慧財產局申請船
    之新式樣專利，經審核後於九十二年十一月五日以「本案與
    引證附件（即九十二年八月一日公告核准之松林公司第○八
    六○二八號新式樣專利）相比較，僅若干細部部分略有差異
    外，整體與引證附件相似，該引證案申請在先並經核准專利
    ，故本案不具新穎性。」為由而不予專利。統一遊艇公司始
    知創作被冒用申請專利，因認甲○○涉犯刑法第339條第2項
    之詐欺得利罪嫌云云，統一遊艇公司並委由律師乙○○代理
    提起自訴。
二、按刑事訴訟法第三百十九條第一項前段規定，犯罪之被害人
    得提起自訴，而所謂犯罪之被害人，以因犯罪而直接被害之
    人為限，業經司法院院字第一三０六號解釋有案（最高法院
    七十年台上字第七四二號判例要旨參照）。故必須因犯罪而
    直接被害之人，始得提起自訴，若非因犯罪而被害之人，即
    不得提起自訴，乃當然之解釋。又該條項所稱犯罪之被害人
    ，以因犯罪而直接被害之人為限。故自訴人實際曾否受害，
    乃自訴成立之要件，苟自訴人主張其係犯罪之被害人而提起
    自訴，經法院調查結果，認其並非因犯罪而直接被害之人，
    自應諭知不受理之判決（參見最高法院八十年度第三次刑事
    庭會議決議意旨），再不得提起自訴而提起者，應諭知不受
    理之判決，刑事訴訟法第三百三十四條亦定有明文。
三、經查，本件自訴意旨以上訴人即被告甲○○利用其任職於統
    一遊艇公司及國瑞造船公司期間內所持有如附件附圖所示之
    船舶形狀之設計，稍加修飾後，竟於九十一年七月五日，使
    用詐術，佯稱自己是上開「船」之形狀之創作人，以松林造
    船公司名義，向經濟部智慧財產局提出「船」之形狀之新式
    樣之專利申請書及圖，不實記載創作人為甲○○自己，並於
    宣誓書、申請權證明書中謊稱該申請專利之船之形狀係自己
    之創作，致經濟部智慧財產局陷於錯誤，認甲○○為創作人
    ，而核准申請人松林造船公司新式樣專利權，松林造船公司
    因而取得專利權之財產上之不法利益云云。惟查專利法第一
    條明定以「為鼓勵、保護、利用發明與創作，以促進產業發
    展，特制定本法。」，考其立法目的，係為鼓勵創新發明，
    使發明人樂於申請專利，而主要係在於促進產業發展，實具
    有強烈社會法益保護性質，而此觀之專利法第一百二十九條
    準用同法第三十五條第一項規定「專利專責機關對於發明專
    利申請案（新式樣專利申請案）之實體審查，應指定專利審
    查人審查之。」、同法第一百十三條第二項規定「申請專利
    之新式樣，自公告之日起給予新式樣專利權，並發給證書。
    」、同法第一百二十八條第二項規定「以違反第十二條規定
    或有前項第三款情事（新式樣專利權人為非新式樣專利申請
    權人者），提起舉發者，限於利害關係人；其他情事任何人
    得附具證據，向專利專責機關提起舉發。」自明，故而新式
    樣專利之申請案，應認具有公益性質，主要在於保護社會法
    益而設，縱屬個人法益因申請專利案件受有侵害，亦非直接
    被害人，僅能依專利法規定舉發或嗣後以行政救濟為之。而
    依自訴人上開自訴意旨稱上訴人即被告甲○○以上開詐術，
    使經濟部智慧財產局陷於錯誤，認甲○○為創作人，而核准
    申請人松林造船公司新式樣專利權，松林造船公司因而取得
    專利權之財產上之不法利益云云，因認被告涉有詐欺得利之
    犯行。惟依上開說明，上開行為所侵害者係為促進產業發展
    之社會法益，而受詐欺之對象係經濟部智慧財產局，並非自
    訴人，且法律亦規定賦予利害關係人或任何人得提出舉發，
    並可依行政救濟為之。則自訴人所訴縱然屬實，因被告詐欺
    得利之行為，直接侵害者，應係經濟部智慧財產局之法益，
    自訴人並非該詐欺得利之直接被害人，依法即不得提起自訴
    ，難認自訴人提起本件自訴合法，從而，自訴人就本件乃不
    得提起自訴，而提起自訴，自應為自訴不受理之判決。
四、綜上所述，自訴人自訴上訴人即被告甲○○涉犯詐欺得利案
    件，其直接受損害之被害人為經濟部智慧財產局，自訴人僅
    係間接被害人，自訴人對此依法不得提起自訴，本件應從程
    序上諭知自訴不受理之判決。原審就自訴人提起之本件自訴
    ，認自訴人係因被告犯罪直接受害之人，而為實體之判決，
    尚有未洽（判決主文記載判處被告有期徒刑六月，並諭知易
    科罰金之折算標準，亦有未當）。被告上訴意旨，指摘原判
    決不當，為有理由，應由本院將原審判決撤銷，改諭知自訴
    不受理之判決。
據上論斷，應依刑事訴訟法第三百六十九條第一項前段、第三百
六十四條、第三百三十四條、第三百四十三條，判決如主文。
中    華    民    國    95    年    5     月    19    日
                  刑事第二庭    審判長法  官  葉居正
                                      法  官  李文福
                                      法  官  吳森豐
以上正本證明與原本無異。
不得上訴。
                                      書記官  李梅菊
中    華    民    國    95    年    5     月    19    日


司法院資訊處製作；財團法人民間司法改革基金會備份。
